臺灣高等法院臺中分院刑事判決　　　　　　　　　九十一年度上訴字第九七九號
　　上　訴　人　庚○○
　　即　被　告
　　選任辯護人　熊賢祺
右上訴人因常業重利案件，不服臺灣台中地方法院九十年度訴字第二四三二號中華民
國九十一年四月十二日第一審判決（起訴案號：臺灣台中地方法院檢察署九十年度偵
字第一七三二三號），提起上訴，本院判決如左：
    主      文
上訴駁回。
    事      實
一、庚○○自民國（下同）九十年六月一日起以每月新台幣（下同）二萬七千元之薪
    資僱用王崑鎏（業經原審法院判處有期徒刑六月確定在案），二人基於重利之犯
    意聯絡，先由王崑鎏出面向不知情之吳明芬租用坐落在台中市○○路○段二二六
    巷二十八弄二十五號六樓作為經營俗稱地下錢莊之營業處所，然後在聯合報、中
    國時報、自由時報或夾報，以李先生或周太太或顏代書等名義刊登「限正當生意
    人、老實人、來就借，00－00000000」、「超低利、只借老實人，0
    0000000」之廣告方式，乘人急迫用錢之際，從事招攬不特定人向其借款
    之業務，而取得與原本顯不相當之重利，並均藉以維生，以此為業。其貸款方式
    係以每一萬元之本金為一單位，每十日為一期，每期每一萬元之利息為二千五百
    元或二千元或一千八百元或一千元不等，並先預扣一期之利息（其中如附表二編
    號8所示借款人丑○○因與王崑鎏係舊識，故未予預扣），而以之取得與原本顯
    不相當之重利。借款時由借款人提供國民身分證或戶口名簿或駕照等證件為質押
    ，並簽發與借款金額相同或二倍之本票交付庚○○或王崑鎏持有。迄至九十年九
    月間止，計有癸○○等十三人因急需資金週轉，翻閱前開報紙或夾報見該廣告，
    而依該廣告上所刊載電話號碼打電話至上址聯絡，並提供國民身分證或戶口名簿
    或駕照等證件為質押及簽發如附表一所示之本票交付庚○○持有，向庚○○借貸
    款項（各借款人姓名、借款金額、借款日期、各借款人交付之物品、利息等均詳
    如附表二所示）。嗣借款人寅○○因負擔太重，無法支付利息，乃向警方報案，
    並與王崑鎏約定於同年九月十九日下午五時許，在台中縣清水鎮○○路與新興巷
    巷口支付利息五千元，屆期王崑鎏依約前往，由寅○○（即鄭披）交付利息五千
    元時，為在旁埋伏之警員當場查獲，並循線在王崑鎏以其名義於聯信商業銀行文
    心分行所租用編號六八五０號之保險箱內，起出各借款人簽發如附表一所示之本
    票及所供質押之國民身分證等資料。
二、案經台中縣警察局移送台灣台中地方法院檢察署檢察官偵查起訴。
    理      由
一、訊據上訴人即被告（以下簡稱為被告）庚○○雖矢口否認有常業重利之犯行，辯
    稱：上開地下錢莊係共同被告王崑鎏所經營，並非伊所經營，廣告亦非伊所刊登
    ，至借款人癸○○等十三人，伊均不認識，伊雖曾陪王崑鎏出去一、二次，但均
    由王崑鎏與借款人洽談，伊並不知王崑鎏與借款人在談什麼云云。惟查右開犯罪
    事實，業據共同被告王崑鎏於警訊及偵查時分別自白稱：「我於九十年九月十九
    日下午五時許，在台中縣清水鎮○○里○○路與新興巷巷口（車站牌下）被警方
    埋伏查獲我正在收取被害人鄭披所借款之利息錢五千元，我騎ＩＭＳ-八二九重
    機車」、「我們地下錢莊由庚○○所經營的，我是被庚○○所僱用，公司只有我
    和庚○○而已，放款給不特定人士每次均由我和庚○○一起去，而平日收利息均
    由我一個人去，而庚○○則在公司等並打電話聯繫指揮有無收到利息，利息錢收
    取後均回公司交給庚○○本人」、「我們地下錢莊於九十年六月一日起開始對外
    經營，經營模式均為刊登報紙廣告或夾報廣告，而對外均以『周太太』、『李先
    生』‧‧‧等等名稱刊登借款廣告，以0000000000號行動電話00-00000000電話
    讓不特定客戶來聯繫。」、「我於九十年六月一日起被庚○○所雇用，每月薪資
    為新台幣二萬七千元，每件放款沒有抽成，利息均全數交由庚○○處理」、「公
    司廣告刊登、保險箱設置，房子承租均由庚○○拿錢，用我的名義來辦的」、「
    鄭披借款時由我和庚○○一起去鄭披家中放款，由我辦手續，庚○○將放款的二
    萬元（先扣除四千元利息，實放一萬六千元）拿給鄭披點收，以每十天為一期，
    每期一萬元利息先扣二千元以此類推」、「借款如果逾期繳息，每超過一天罰一
    千元，與被害人聯繫均是庚○○聯繫的，我負責聽庚○○指示前往收取其指示之
    全額利息錢」、「借款人需提供本人身分證及簽立同額支票，如看其比較沒有錢
    ，便要其簽一倍的全額支票」、「我們公司對外放款，以每十天為一期，每月三
    期，每萬元一期利息二千元，每月利息六千元（也就是民間俗稱貳圓），鄭披借
    二萬元，每期利息四千元，每月三期利息一萬二千元」、庚○○對外以『李先生
    』名稱稱呼，我則以『顏先生』不等的名稱對外聯繫，均由我或庚○○刊登於各
    大報紙及夾報」、「（問：警方所查獲之『周太太』借款廣告，經你指認是否為
    你刊登自由時報、港區快報（夾報）等報紙上之廣告？）是的沒有錯，那就是我
    們拿到各報紙所刊登之廣告（經指認無誤）」、「（問：何時開始經營地下錢莊
    ？）今年（指九十年）六月，我受庚○○僱用，月薪二萬七千元，從六月一日開
    始上班。」、「（問：有無借錢給鄭披？）有。從今年八月中，借給她二萬元。
    預扣利息四千元拿一萬六千元給她」、「利息是庚○○和對方約定，約定後我才
    去收」、「我與庚○○拿錢到鄭披家給她。」、「（問：鄭披向你們借錢時，拿
    何東西給你們？）拿戶口名簿、身分證及本票。身分證及本票是拿給我及庚○○
    二人」等情不諱（見偵查卷第十頁反面至第十四頁及第五十七頁反面至五十八頁
    ），核與被害人癸○○、吳美富、己○○、丁○○、熊秀蘭、甲○○、丑○○、
    乙○○、寅○○、壬○○（即廖壬○○）、辛○○○、翁健超及子○○等人指訴
    之情節相符（見偵查卷第七頁至第八頁、第十七頁至第十九頁、第二十二頁至第
    二十五頁、及原審卷第四十四頁至六十一頁、第一二三頁至第一二八頁、第二六
    八頁），並有如附表一所示之本票十五張及物認領保管單十三紙、刊登上開內
    容之廣告影本四紙、房屋租賃契約書乙份等在卷可稽（見偵查卷第三十頁至第三
    十四頁、第四十頁至第四十三頁、第四十五頁至第四十六頁、第五十一頁至第五
    十二頁及原審卷第六十二頁至第七十頁）。次查被告於警訊時亦自承：「是我與
    王崑鎏二人經營地下錢莊，從事放款於急迫需要現金週轉之人士，而以刊登在自
    由時報『限正當生意人、老實人、來就借』為幌子，並以周太太、顏代書等為連
    絡工具，連絡電話為00－00000000號，資金共四十萬元，由我向我父
    親借貸而來」等情不諱（見偵查卷第十五頁反面至第十六頁）。至被告於警訊時
    雖供稱其係自九十年八月十五日始開始經營地下錢莊云云，但查被告係自九十年
    六月一日起即與共同被告王崑鎏共同經營上開地下錢莊，已據共同被告王崑鎏陳
    明在卷（已如前述），足見被告此部分所供與事實不符，要無可採。第查被害人
    寅○○、子○○、丁○○、壬○○等人於前開時間借款時確係由被告及共同被告
    王崑鎏等二人出面接洽，亦據被害人寅○○、子○○、丁○○、壬○○等人分別
    供明在卷。再查共同被告王崑鎏雖於原審及本院調查時翻異前供，改稱上開地下
    錢莊係其自己所經營，其並未受僱於被告等語，但查與其於警訊及偵查時所供之
    情節不符，顯係事後迴護被告之詞，並不足取。矧查共同被告王崑鎏因參與前開
    犯行，業經原審法院判處有期徒刑六月確定在案，亦有原審法院九十年度訴字第
    二四三二號刑事判決一份在卷可按。另被告與共同被告王崑鎏、承辦警員廖義忠
    等二人並無任何過節，亦據被告自承在卷（見本院卷第二十七頁及第二十九頁）
    ，衡情王崑鎏及廖義忠等二人應無故意誣陷之理，是共同被告王崑鎏之上開警訊
    、偵查筆錄，及廖義忠所製作之被告警訊筆錄，應可採信。綜上所述，足證被告
    上開所辯顯係飾卸之詞，不足採信。是罪證明確，被告之犯行堪以認定。
二、按刑法上所謂常業犯，指反覆以同種類行為為目的之社會活動之職業性犯罪而言
    ，至於犯罪所得之多寡，是否恃此犯罪為唯一之謀生職業，則非所問，縱令兼有
    其他職業，仍無礙於該常業犯罪之成立（最高法院八十五年度台上字第五一０號
    判例參照），查本件被告於上開時間縱令同時在其家人所經營之小吃店幫忙（見
    本院卷第二十七頁），但查其所經營之上開地下錢莊係在媒體上刊登廣告放款，
    以不特定人為招攬對象，且僱用共同被告王崑鎏共同經營，並已先後貸以金錢給
    被害人癸○○等十三人，每月所收取之利息不貲，足見其係以此維生，為常業犯
    無疑。又被告每貸以一萬元每月即可收取利息三千元至七千五百元，顯係取得與
    原本顯不相當之重利甚明。核被告所為係犯刑法第三百四十五條之常業重利罪。
    至其與共同被告王崑鎏等二人間，具有犯意聯絡及行為分擔，均為共同正犯。原
    審調查後適用刑法第二十八條、第三百四十五條、第三十八條第一項第三款、罰
    金罰鍰提高標準條例第一條前段，並審酌被告犯罪之動機、目的、手段、所生危
    害及犯罪後態度等一切情狀，量處被告有期徒刑八月，以示懲儆，又以扣案如附
    表一所示之本票，係被告犯罪所得之物，為其所有，並依法宣告沒收，另說明並
    無證據證明被告另有貸以金錢予被害人戊○○、曾秀金（詳如後述），及扣案如
    附表三所示之本票，並非被告犯罪所得之物，故不予宣告沒收，認事用法核無違
    誤，量刑亦妥適。被告上訴意旨仍執前詞，否認犯罪，並無理由，應予駁回。
三、公訴意旨另以：被告另貸以金錢予被害人戊○○、曾秀金，因認被告此部分亦涉
    有常業重利之罪嫌云云。按犯罪事實應依證據認定之，無證據不得推定其犯罪事
    實；又不能證明被告犯罪者，應諭知無罪之判決，刑事訴訟法第一百五十四條、
    第三百零一條第一項前段分別定有明文。次按事實之認定，應憑證據，如未能發
    現相當證據，或證據不足以證明，自不能以推測或擬制之方法以為裁判基礎；又
    認定不利於被告之事實，須依積極證據，苟積極證據不足為不利於被告事實之認
    定時，即應為有利於被告之認定，更不必有何有利之證據（最高法院三十年上字
    第八一六號、四十年臺上字第八六號判例參照）。經查不惟被告矢口否認有此部
    分犯行，且共同被告王崑鎏於原審亦供稱：「如附表三所示之本票係我友人綽號
    『阿德』之不詳姓名男子所寄放」等語。又被害人曾秀金經原審依其簽發本票上
    所載之住址傳喚，均以遷移新址不明而遭退回，致無從傳喚到庭，惟依被害人曾
    秀金所簽發如附表三（編號二至八）所示之本票，其發票日及到期日均為八十九
    年六月至同年九月間，與本件被告經營地下錢莊之時間（九十年六月至同年九月
    間），相隔有九月之久。至被害人戊○○於警訊時雖供稱其係向被告借款等語，
    但於原審則改稱：其並未向被告及共同被告王崑鎏借款等語（見原審卷第一二八
    頁至第一三０頁、第二六八頁至二六九頁），前後並不相符，非無瑕疵可指，無
    法資為不利於被告之證明。此外復查無其他確切證據足以證明被告確有此部分犯
    行，是其此部分犯行並不能證明，惟因公訴人認其此部分犯行與前開科刑部分係
    屬常業犯，為實質上一罪，故不另為無罪之諭知，併此敘明。
四、據上論結，應依刑事訴訟法第三百六十八條，判決如主文。
本案經檢察官丙○○到庭執行職務。
中      華      民      國      九十一  年      七      月      十六    日
                                臺灣高等法院臺中分院刑事第八庭
                                      審判長法  官  羅  得  村
                                            法　官　陳　毓　秀
                                            法　官　劉　榮　服
右正本證明與原本無異。
如不服本判決應於收受送達後十日內向本院提出上訴書狀，其未敘述上訴之理由者並
得於提起上訴後十日內向本院補提理由書（均須按他造當事人之人數附繕本）。
                                     書記官  陳　俞　豪
中      華      民      國      九十一  年      七      月      十七    日
附錄論罪條文：
刑法第三百四十五條（常業重利罪）
以犯前條之罪為常業者，處五年以下有期徒刑，得併科三千元以下罰金。
附表一：（本票）
編
號 發票人 票面金額      發票日             到期日           本票號碼  備註
          (新台幣)
1  癸○○ 五萬元    九十年五月十三日  九十年六月十三日   00000000
0  吳美富 五萬元    九十年五月十八日  九十年六月十八日   00000000
0  己○○ 八萬元    九十年六月十六日  九十年七月十六日   00000000
0  丁○○ 四萬元   九十年六月二十六日 九十年七月二十六日 00000000
0  熊秀蘭 二萬元   九十年七月二十四日 九十年八月二十四日 000000
0  甲○○ 四萬元       未   載        九十年八月二十七日 000000
0  丑○○ 二萬元       未   載        九十年八月二十九日 000000
0  乙○○ 二萬元       未   載        九十年八月三十日   000000
0  寅○○ 二萬元       未   載        九十年九月八日     000000
00 壬○○ 四萬元       未   載        九十年九月八日     000000
00辛○○○四萬元       未   載        九十年九月十六日   000000
00 乙○○ 六萬元       未   載        九十年九月十七日   000000
00 熊秀蘭 二萬元       未   載        九十年九月十九日   000000
00 翁健超 二萬元       未   載        九十年九月二十日   000000
00 子○○ 十二萬元  九十年九月十二日      未    載       0一四一四四
附表二：
編號 被害人   借款日期   借款金額     借款人交付之物品          利息
     即借款人            (新台幣)                              (新台幣)
1    癸○○   九十年六月 五萬元   本人國民身分證供質押及如附 預扣十天一期
              十三日              表一編號一所示之本票       利息一萬元
2    吳美富   九十年六月 五萬元   本人國民身分證影本、駕照影 預扣十天一期
              十八日              本供質押及如附表一編號二所 利息九千元
                                  之本票
3    己○○   九十年七月 四萬元   本人國民身分證、房屋所有權 預扣十天一期
              十六日              權狀影本、戶口名簿影本供質 利息八千元
                                  押及如附表一編號三所示之本
                                  票
4    丁○○   九十年六月 二萬元   本人國民身分證、戶口名簿供 預扣十天一期
              二十六日            質押及如附表一編號四所示之 利息五千元
                                  本票
5    熊秀蘭   九十年八月 二萬元   本人國民身分證影本、戶籍謄 預扣十天一期
              二十四日            本供質押及如附表一編號五所 利息四千元
                                  示之本票
6    熊秀蘭   九十年九月 二萬元   如附表一編號十三所示之本票 預扣十天一期
              二日                                           利息四千元
7    甲○○   九十年八月 二萬元   本人國民身分證供質押及如附 預扣十天一期
              十九日              表一編號六所示之本票       利息二千元
8    丑○○   九十年八月 二萬元   本人國民身分證供質押及如附 未預扣，十天
              二十日              表一編號七所示之本票       一期利息二千
                                                             元，已支付一
                                                         期利息
9   乙○○   九十年八月 二萬元    本人汽車駕照供質押及如附表 預扣十天一期
             二十一日             一編號八所示之本票         利息四千元
10  乙○○   九十年九月 三萬元    如附表一編號十二所示之本票 預扣十天一期
             八日                                            利息六千元
11  寅○○   九十年八月 二萬元    本人國民身分證、全戶戶口名 預扣十天一期
             十七日               簿影本供質押及如附表一編號 行息四千元
                                  九所示之本票
12  壬○○   九十年九月 四萬元    本人汽車駕照供質押及如附表 預扣十天一期
              初某日              一編號十所示之本票         利息八千元
13  辛○○○ 九十年九月 二萬元    本人國民身分證供質押及如附 交付人參一盒
             七日                 表一編號十一所示之本票     價值四千元為
                                                             預扣十天一期
                                                             利息
14  翁健超   九十年九月 一萬元    本人國民身分證供質押及如附 預扣十天一期
             十一日               表一編號十四所示之本票     利息二千元
15  子○○   九十年八月 五萬元        (已還清)               預扣十天一期
             初某日                                          利息一萬元
16  子○○   九十年九月 六萬元    本人國民身分證、汽車駕照、 預扣十天一期
             十二日               戶籍謄本供質押及如附表一編 利息一萬一千
                                  號十五所示之本票           元
附表三：(本票)
編
號 發票人 票面金額      發票日             到期日           本票號碼  備註
          (新台幣)
1  戊○○ 三萬元         未  載         九十年八月十三日   000000
0  曾秀金 十七萬元 八十九年七月十二日   八十九年九月十二日 00000000
0  曾秀金 十萬元   八十九年七月八日     八十九年九月八日   00000000
0  曾秀金 十萬元   八十九年七月四日     八十九年九月四日   00000000
0  曾秀金 十萬元   八十九年六月三十日   八十九年八月三十日 00000000
0  曾秀金 十萬元   八十九年六月二十五日 八十九年八月二十五日00000000
0  曾秀金 十五萬元 八十九年七月七日     八十九年九月七日   00000000
0  曾秀金 十五萬元 八十九年七月十日     八十九年九月十日   00000000
                                                                       Ａ
